【裁判字號】    98,訴,407
【裁判日期】    980820
【裁判案由】    給付違約金
【裁判全文】
臺灣臺北地方法院民事判決               98年度訴字第407號
原      告  甲○○
訴訟代理人  黃鴻湖律師
被      告  乙○○
訴訟代理人  陳智義律師
複代理人    陳冠宇律師
上列當事人間請求給付違約金事件，本院於民國98年7 月21日言
詞辯論終結，判決如下：
    主      文
原告之訴及假執行之聲請均駁回。
訴訟費用由原告負擔。
    事實及理由
一、原告起訴主張：
  (一)被告於民國97年2 月18日與訴外人太平洋房屋仲介股份有限
    公司（下稱太平洋房屋）簽訂一般委託契約書，委託該公司
    自97年2 月18日起至97年6 月30日止，銷售其所有坐落臺北
    市○○區○○段5 小段第253 地號土地（應有部分：1 萬分
    之238） 及其上591 建號建物（建物門牌：臺北市內湖區○
    ○○路○ 段23號4 樓之1 ，含車位），約定委託銷售價格為
    新臺幣（下同）1,880 萬元，委託期限自97年2 月18日起至
    97年6 月30日止，委託期限內，被告如拒絕以上開委託條件
    與太平洋房屋所仲介之買方訂立不動產買賣契約，被告除應
    支付服務報酬外，如買方使用意願書，並須賠償買方與其所
    支付出價金等額之違約金。嗣於97年3 月3 日，原告簽立「
    不動產購買意願書」，表明願以1,600 萬元買受，另以自己
    經營之「華謙科技股份有限公司」（下稱華謙公司）名義簽
    發，以彰化銀行南港分行為付款人，發票日：97年3 月25日
    ，金額：160 萬元之支票，支付買賣價款之一成作為定金，
    併同交付太平洋房屋承辦人員簡鴻銘保管，且以翌日即將出
    國，當場告知簡鴻銘、華謙公司職員李麗卿二人，於原告出
    國期間，由李麗卿代為處理系爭不動產買受事宜。
  (二)太平洋房屋為確定其居間佣金，於97年3 月5 日會同被告簽
    立「契約內容變更合意書」，約定被告實得1,538 萬元，經
    被告承諾以1,600 萬元將系爭不動產出售予原告。簡鴻銘旋
    將原告所交付之支票影印，於支票影本下方依被告之指示書
    立文字確定契約要點，同時載明97年3 月18日簽訂書面買賣
    契約，經被告於其上署名。簡鴻銘隨即將兩造成交事實分別
    以簡訊傳送原告、李麗卿，翌日再將之交付李麗卿簽名，以
    確認李麗卿知悉被告同意依原告要約之1,600 萬元出售系爭
    不動產之事。詎被告嗣竟拒絕會同簽訂不動產買賣契約，經
    原告寄發存證信函催告，仍置之不理，被告既同意由原告以
    1,600 萬元買受系爭不動產，並由太平洋房屋代為收受定金
    160 萬元，其意圖另行他售，拒絕與原告簽訂不動產賣賣契
    約，依上開約定，其自應給付原告與定金等額即160 萬元之
    違約金，爰依系爭委託契約書第10條第3 項第2 款約定提起
    本件訴訟。
  (三)對被告抗辯之陳述：
  1.系爭委託契約書雖由被告與太平洋房屋簽訂，然以契約訂定
    向第三人為給付者，要約人得請求債務人向第三人為給付，
    其第三人對於債務人，亦有直接請求給付之權，為民法第26
    9 條第1 項所明定。原告既經出具購買意願書，並簽發金額
    160 萬元之定金支票，被告復拒絕簽訂買賣契約，依系爭委
    託契約書第10條第3 項第2 款約定，原告自得請求被告賠償
    同額之違約金160 萬元。
  2.系爭不動產之買賣，先經原告書立「不動產購買意願書」要
    約，經被告於系爭支票影本及向簡鴻銘表示同意以1,600 萬
    元之價格出售系爭不動產，兩造就其必要之點意思已經合致
    ，依民法第153 條規定，兩造買賣契約於該時即已成立。至
    簡鴻銘其後囑李麗卿於系爭支票影本簽名，僅係表明收受被
    告承諾之意思表示而已，與系爭買賣契約成立之時點無涉。
    而原告授權李麗卿處理系爭不動產買受事宜，李麗卿復陪同
    原告看屋，被告亦親口自薦系爭房屋，並經簡鴻銘告知被告
    簽名「李麗卿」者即為「你所看到的那位小姐」，李麗卿為
    原告之代理人，已為被告所明知或可得而知。況李麗卿於原
    告經營之華謙公司任職，與原告同址處理公司業務，本得以
    學界所稱之「受領使者」身分，代原告受領被告承諾之意思
    表示，是縱李麗卿非原告之代理人，仍得發生受領之效力。
    被告以系爭支票影本買方署名「李麗卿」，抗辯：原告並非
    系爭買賣之買受人，兩造尚未達成買賣合意等語無關。
  3.原告非惟以自己名義出具「不動產購買意願書」，並以華謙
    公司代表人身分簽發系爭支票以給付定金，復經帶同李麗卿
    看屋，並親聆被告自薦系爭不動產，足見系爭不動產確係原
    告出價買受，否則原告無由催促簡鴻銘「要快一點」，亦乏
    權利囑咐簡鴻銘買賣如於出國期間談成，即「找證人李麗卿
    」，證人李麗卿亦無須於簽署系爭支票影本時，詢問應簽署
    原告或其自己之姓名。
  4.土地增值稅之繳納係土地所有人移轉土地所有權時對國家應
    盡之義務，與交易金額無關，被告以其繳納土地增值稅後未
    能實得1,538 萬元，否認兩造已達成買賣合意，尚不足採。
    而被告因系爭買賣先後簽立三份文書，其署名之橫豎點捺悉
    符中文筆法、老練流暢，縱其具備印尼國籍不虛，亦難憑此
    即遽論其中文認識有所欠缺。況除系爭房屋外，被告亦委託
    太平洋房屋居間出售同址3 樓房地，其曾因前一買方違約而
    沒收其定金，益見被告並無中文認識之障礙。
  5.原告就系爭買賣既已簽發定金支票，依票據法第126 條規定
    即應負擔保付款之責，倘原告違約故意不買或其他行為致無
    法於約定期日完成買賣契約之簽訂，依系爭委託契約書第8
    條約定，原告將因系爭支票遭沒收兌現而罹同額金錢損失。
    而系爭支票之所以記載受款人為太平洋房屋，係因應簡鴻銘
    之要求，亦屬仲介業界之慣例，更因太平洋房屋就系爭買賣
    價款負擔保付款之責，故以該公司為受款人以資保障。況被
    告於97年3 月5 日同意出售系爭不動產時，就系爭支票票載
    發票日、受款人為何並無異議，其臨訟砌辭強辯，顯然違反
    誠實信用原則。
  (四)聲明：
  1.被告應給付原告1,600,000 元，及自起訴狀繕本送達翌日即
    97年7 月11日起至清償日止，按年息5%計算之利息。
  2.願供擔保，請准宣告假執行。
二、被告抗辯：
  (一)被告委託銷售價格為1,880 萬元，不可能同意以高達280 萬
    元之差價將系爭不動產出售予原告，被告否認同意以1,600
    萬元之價格透過太平洋房屋與原告達成賣賣合意，原告就此
    應先舉證證明之。且被告倘已同意以1,600 萬元之價格出售
    系爭不動產，何以變更合約書記載之金額為1,608 萬元？況
    被告同意成交之金額如為1,600 萬元，於扣除4%佣金即64萬
    元後，僅餘1,536 萬元，如再扣除增值稅10萬元，被告僅能
    實拿1,526 萬元，非證人簡鴻銘所稱實拿1,536 萬元或1,53
    8 萬元，其證稱被告同意以1,600 萬元出售，並非事實。
  (二)被告係印尼國籍人士，對中文之認識有所欠缺，被告係於簡
    鴻銘口頭說明「買方急著出國，先出價表示要買，多少錢出
    售，後面再來詳談」之情況下簽署系爭支票及補充約定書時
    ，其認知僅係斡旋而已，非同意以1,600 萬元之價格出售系
    爭不動產，且該等文件上買方署名為「李麗卿」，並非原告
    ，該等文件不得據以認定兩造就系爭不動產達成買賣合意。
  (三)系爭委託契約書係被告與太平洋房屋簽訂之仲介契約，原告
    並非契約當事人，其以系爭委託契約書第10條第3 項第2 款
    約定為請求之依據，並不正確。且系爭支票受款人為太平洋
    房屋，亦由太平洋房屋收執，被告並未收受，而系爭支票之
    發票日為97年3 月25日，遠在所謂應簽訂買賣契約日期即97
    年3 月18日之後，於系爭買賣契約簽訂時，所謂之定金無法
    實際兌領，是縱認原告為買方，亦難謂其已支付價金予被告
    ，原告自不得本於系爭委託契約書第10條第3 項第2 款約定
    請求被告給付違約金。
  (四)系爭訂金文件，其上僅李麗卿之簽名，並未表明代理原告之
    旨，而李麗卿自開始看屋至交付斡旋金支票，甚或於系爭訂
    金文件買方欄位簽署姓名，均顯示系爭買賣之買方為李麗卿
    ，原告並非系爭買賣之買受人，自不得以其為買方主張被告
    違約，更無民法269 條規定之適用。
  (五)聲明：
  1.駁回原告之訴及假執行聲請。
  2.如受不利之判決，願供擔保，請准宣告免為假執行。
三、兩造不爭執之事項：
  (一)被告於97年2 月18日與太平洋房屋簽訂一般委託契約書，委
    託該公司自97年2 月18日起至97年6 月30日止，銷售其所有
    坐落臺北市○○區○○段5 小段第253 地號土地（應有部分
    ：1 萬分之238） 及其上591 建號建物（建物門牌：臺北市
    內湖區○○○路○ 段23號4 樓之1 ，含車位），約定委託銷
    售價格為1,880 萬元，委託期限自97年2 月18日起至97年6
    月30日止，委託期限內，被告如拒絕以上開委託條件與太平
    洋房屋所仲介之買方訂立不動產買賣契約，被告除應支付服
    務報酬外，如買方使用意願書，並須賠償買方與其所支付出
    價金等額之違約金〔臺灣士林地方法院97年度訴字第895 號
    卷（下稱士院卷）第9-10頁〕。
  (二)原告於97年3 月3 日與太平洋房屋簽訂「不動產購買意願書
    」，表明願以1,600 萬元買受系爭不動產，並交付以華謙公
    司為發票人，以彰化銀行南港分行為付款人，以太平洋房屋
    為受款人，發票日：97年3 月25日，金額：160 萬元之支票
    予太平洋房屋（士院卷第11頁）。
  (三)被告於97年3 月5 日在系爭支票影本下方賣方欄簽署姓名，
    李麗卿於買方欄簽署姓名，該支票影本下方文字記載：「1.
    買方支付新臺幣壹佰陸拾萬元支票（影本如上）做為定金，
    正本暫由太平洋房屋妥善保管。設定債權塗銷後，則交賣方
    保管，簽約時換票。2.雙方同意97年3 月18日於太平洋房屋
    總公司簽定買賣合約。3.雙方同意履約保證，簽約時買方支
    付成交價10% ，備證時5%，完稅時5%，餘80% 貸款，不足部
    分，買方應於交屋前補足差額」（士院卷第12頁）。
  (四)被告於97年3 月5 日簽立「契約內容變更合意書」，其上記
    載：「委託總價新臺幣壹仟陸佰零捌萬元」、「屋主實拿壹
    仟伍佰參拾捌萬元，太平洋房屋成交價以不影響屋主實拿為
    原則，太平洋房屋可折減佣金成交」（士院卷第40頁）。
四、得心證之理由：
    原告主張其得依系爭委託契約書第10條第3 項第2 款約定請
    求被告給付違約金，為被告所否認，並以前詞置辯，是本件
    所應審究者為：(一)太平洋房屋所仲介之買方得否本於系爭委
    託契約書第10條第3 項第2 款約定對賣方有所請求？(二)原告
    是否為太平洋房屋就系爭不動產所仲介之買方？(三)被告有無
    收受原告支付之定金？茲論述如下：
  (一)太平洋房屋所仲介之買方得否本於系爭委託契約書第10條第
    3 項第2 款約定對賣方有所請求？
    按以契約訂定向第三人為給付者，要約人得請求債務人向第
    三人為給付，其第三人對於債務人亦有直接請求給付之權，
    民法第269 條第1 項定有明文。系爭委託契約書第10條第3
    項第2 款明定委託期限內，賣方如拒絕以委託條件與太平洋
    房屋所仲介之買方訂立不動產買賣契約，賣方除應支付服務
    報酬外，如買方使用意願書，並須賠償買方與其所支付出價
    金等額之違約金，有系爭委託契約書在卷可憑（士院卷第10
    頁）。系爭委託契約書既約定使太平洋房屋所仲介之買方享
    有賠償請求權，即屬附有第三人利益契約之委託契約，揆諸
    前揭說明，賣方於委託期限內如拒絕以委託條件與太平洋房
    屋所仲介之買方訂立不動產買賣契約，買方如使用意願書，
    買方非不得直接請求賣方賠償與其所支付出價金等額之違約
    金，被告抗辯系爭委託契約書係賣方與太平洋房屋所簽訂，
    買方不得逕依該契約第10條第3 項第2 款約定有所請求，容
    有誤會。
  (二)原告是否為太平洋房屋就系爭不動產所仲介之買方？
  1.按於委託期間內，賣方如拒絕以本委託條件與太平洋房屋所
    仲介之買方訂立不動產買賣契約時，賣方除應支付服務報酬
    外，如買方使用意願書另須賠償買方與其所支付出價金等額
    之違約金，系爭委託契約書第10條第3 項第2 款定有明文。
    依此約定，得請求賣方賠償與買方所支付出價金等額之違約
    金者，以太平洋房屋所仲介之買方為限。本件被告否認與原
    告就系爭不動產達成買賣之合意，而原告據以主張兩造達成
    買賣合意之系爭支票影本，係以華謙公司為發票人，其下方
    記載之買方、賣方分別為李麗卿、被告，復有系爭支票影本
    在卷可憑（士院卷第12頁）。此外，負責仲介系爭不動產買
    賣之太平洋房屋人員簡鴻銘於本院審理時，亦證稱：「被告
    委託我們之後，原告要出價1,600 萬元要買，97年2 月底左
    右李麗卿先去看房屋，3 月3 日是原告與證人李麗卿一起去
    看」、「這張斡旋金支票是原告及證人李麗卿在3 月3 日一
    起交給我的」、「（你3 月5 日在與被告談的時候，是否明
    確告知是誰要買系爭房屋？）有，我告訴被告是原告及證人
    李麗卿要買」、「（整個磋商的過程，原告及證人李麗卿是
    否都未與被告接觸過？）是的，除了3 月3 日看屋的時候有
    接觸，其他時間都是由我代表雙方進行磋商」、「因為第一
    次看房屋的時候，只有證人李麗卿出現，原告並未出現」、
    「（證人李麗卿簽妥原證3 號之後，是否有與被告聯繫？）
    有，我有將買方簽的影印本交給被告，我跟被告說買方已經
    簽妥這個成交的文件，我有告知被告這個李小姐就是你看到
    的那位小姐，他說他知道」等語（本院卷第45頁反面、第46
    頁、第47頁反面、第48頁）。則自系爭支票係以華謙公司為
    發票人，客觀上無從判斷買受系爭不動產者為原告，而系爭
    不動產購買意願書係由原告書立一事非被告所得查悉，兩造
    除第二次看屋時有所接觸外（李麗卿亦在場），均係由簡鴻
    銘代表雙方進行磋商，簡鴻銘所告知之買方包括二次看屋均
    到場之李麗卿，其後即由李麗卿於系爭支票影本下方買方欄
    簽名，除未表明代理意旨外，簡鴻銘將經李麗卿簽名之系爭
    支票影本交付被告時，更告知被告「李小姐就是你看到的那
    位小姐」等語觀之，即足徵被告主觀認定之買方應為李麗卿
    ，而非原告，被告以原告並非太平洋房屋所仲介之買方，抗
    辯原告不得本於系爭委託契約書第10條第3 項第2 款約定有
    所請求，尚非無據。
  2.雖原告主張系爭不動產之買賣，先經原告書立系爭不動產購
    買意願書要約，李麗卿陪同原告看屋時，被告曾向原告推薦
    系爭房屋，李麗卿為原告之代理人，為被告所明知或可得而
    知，系爭買賣契約於被告在系爭支票影本簽名及向簡鴻銘表
    示同意時即已成立，李麗卿僅係代原告收受被告承諾之意思
    表示而已。惟承前所述，系爭不動產購買意願書係由原告所
    書立一事非被告所得查悉，而簡鴻銘進行磋商時所告知之買
    方包括二次看屋均到場之李麗卿，本難認定被告明知或可得
    而知系爭不動產要約者為原告，而李麗卿僅為原告之代理人
    之事。且原告、李麗卿共同前往看屋，被告向其中任一人為
    推薦，不論係原告陪同李麗卿，抑或李麗卿陪同原告，均足
    以達到售出系爭不動產之目的，其推銷之對象與買受系爭不
    動產者無涉，而被告除該次看屋外並未與原告、李麗卿有所
    接觸，彼此並不熟稔，有關買方之訊息均來自簡鴻銘，簡鴻
    銘所告知之買方既包括二次看屋均到場之李麗卿，事後於系
    爭本票影本買方欄簽署姓名者復僅李麗卿一人，自該等文書
    外觀又無法窺知李麗卿係代理原告或以原告使者身分代受意
    思表示，自難僅以被告曾向推薦系爭不動產，即遽論被告知
    悉要約者為原告，且李麗卿僅為原告之代理人或使者之事，
    原告執以主張系爭買賣契約存在於兩造之間，其為太平洋房
    屋仲介之買方，洵不足採。
  (三)被告有無收受原告支付之定金？
    買方如使用意願書，其得請求賣方賠償者為與其所支付「出
    價金」等額之違約金，系爭委託契約書第10條第3 項第2 款
    約定甚明。所謂之「出價金」，依系爭不動產購賣意願書第
    5 條約定，係指買方簽訂不動產購買意願書時，給付予太平
    洋房屋之斡旋金，賣方同意出售時，該出價金於簽訂書面買
    賣契約時轉為買賣價金之一部分，賣方不同意出售或買方於
    賣方同意出售前取消出價意願時，太平洋應返還該出價金（
    士院卷第10頁正反面）。依此，賣方如拒絕以委託條件與太
    平洋房屋所仲介之買方訂立不動產買賣契約，而買方使用意
    願書，並交付出價金予太平洋房屋時，賣方即應賠償與該出
    價金等額之違約金，此與該出價金是否轉為定金、買賣價金
    ，或賣方是否受領該等款項無涉，被告抗辯系爭支票為遠期
    支票，且受款人為太平洋房屋，並由太平洋房屋收執，其未
    受領該等款項，雖非有據，然原告並非太平洋房屋所仲介之
    買方，已如前述，此一事項已不足以影響本件判決結果，本
    院自毋庸再詳為審究。
  (四)綜上，原告就其為太平洋房屋就系爭不動產所仲介之買方，
    既未舉證以實其說，其主張依系爭委託契約書第10條第3 項
    第2 款約定，請求被告賠償與其支付出價金等額之違約金，
    即非有據，不應准許。
五、從而，原告依系爭委託契約書第10條第3 項第2 款約定，請
    求被告給付原告1,600,000 元，及自起訴狀繕本送達翌日即
    97年7 月11日起至清償日止，按年息5%計算之利息，為無理
    由，應予駁回。原告之訴既經駁回，其假執行之聲請，亦失
    所附麗，應併予駁回。
六、本件事證已臻明確，兩造其餘攻擊防禦方法及所提證據，核
    與本件判決結果不生影響，爰不另一一論述，併予敘明。
七、結論：本件原告之訴為無理由，依民事訴訟法第78條，判決
    如主文。
中    華    民    國    98    年    8     月    20    日
                  民事第二庭    法  官  陳秀貞
以上正本係照原本作成。
如對本判決上訴，須於判決送達後20日內向本院提出上訴狀。
中    華    民    國    98    年    8     月    20    日
                                書記官  劉碧輝


司法院資訊處製作；財團法人民間司法改革基金會備份。
